【裁判字號】    91,重再,19
【裁判日期】    920304
【裁判案由】    清償債務
【裁判全文】
台灣高等法院民事判決  九十一年度重再字第一九號
    再審  原告    壬○○
    訴訟代理人    徐原本律師
    再審  被告    丙○○
    共      同
    訴訟代理人    許明桐律師
右當事人間請求清償債務事件，再審原告對於中華民國九十一年三月二十七日本院九
十年度重上字第五二五號確定判決提起再審，本院判決如左：
    主    文
再審之訴駁回。
再審訴訟費用由再審原告負擔。
    事實及理由
一、再審原告起訴主張略以：本院九十年度重上字第五二五號確定判決認定再審原告
    為再審被告丙○○、丁○○、辛○○○、庚○○、甲○○、乙○○、戊○○、己
    ○○○分別貸放款共新台幣（下同）一千萬元之借貸（以下稱系爭借貸）債務人
    ，而駁回再審原告之上訴，有適用法規顯有錯誤及消極不適用法規，顯然影響裁
    判之情形。蓋：（一）依證人呂朝旺及邱青成在前審已具結證明系爭借款之借
    款人是邱青成，並非再審原告；向再審被告所借得之一千萬元，扣除利息、佣金
    後先償還第一順位之抵押權，剩餘之金額由呂朝旺交付邱青成，再審原告根本未
    看過該一千萬元，更遑論收受！並書立借據時，再審被告均未在場，借據係呂朝
    旺交付再審被告等事實；邱青成所書立之「切結保證書」及呂朝旺所寫之「抵
    押權設定登記貸款明細表」，已表明係因邱青成急需辦理貸款，而以其信託登記
    於再審原告名下之十二筆土地向再審被告擔保借款，所借得之款項還清第一順位
    擔保債權，剩餘金額由邱青成處理、使用，其債務完全由邱青成負責，而與再審
    原告無涉；系爭借款所提供之抵押物，即是邱青成信託登記於再審原告名下之
    十二筆農地，再審被告間曾具狀向台灣新竹地方法院就該十二筆農地，聲請強制
    執行。等事證，依論理法則或經驗法則，即知本件之真正借款人是邱青成，然原
    確定判決竟憑偽造借據之借主欄下有再審原告之簽名及印文，即認系爭借貸契約
    之借款人為再審原告云云，是原確定判決所為之判斷，顯然違背最高法院五十七
    年台上字第一○九一號及二十八年上字第二二五○號判例意旨，是其適用法規顯
    有錯誤。（二）再審原告於前審曾主張民國七十二年十二月初，再審原告之世
    姪黃俊雄陪同訴外人邱青成至再審原告住處，邱青成向再審原告稱：因伊非自耕
    農身份，盼能將伊所購買坐落新竹縣關西鎮○○○段二四七地號等十二筆農地，
    信託登記於再審原告名下，經再審原告同意後，即將該農地信託登記於再審原告
    名下。呂朝旺、邱青成涉嫌偽造文書（即偽造借據）等罪，已經再審原告具狀
    向台灣桃園地方法院提起自訴，並提出自訴狀及傳票影本為憑。再審被告主張
    系爭借款均交付再審原告收受，與證人呂朝旺陳述不符，依新修正之民事訴訟法
    第三百六十七條之一規定，請求傳喚再審被告丙○○等八人，藉以明瞭本件借貸
    之經過情形及渠等出借之款項交付何人。消費借貸之前提，必須當事人一方移
    轉金錢或其他代替物之所有權於他方，再審被告或其代理人呂朝旺既未將錢交給
    再審原告則兩造間並未成立消借貸關係。再審原告在前程序一審（桃園地院）
    所委任之訴訟代理人重要爭點所為之答辯，係聽信呂朝旺片面之詞所致。系爭
    借貸所提供之抵押物，即邱青成信託登記再審原告名下之十二筆農地，有再審被
    告提出之抵押權設定契約書及登記清冊足憑，再審被告曾於八十二牛十二月間就
    該十二筆農地聲請強制執行。再審被告所出借之一千萬元，扣除利息、佣金後
    ，先償還第一順位之抵押債權，剩餘之金額由呂朝旺交付邱青成，各點，均是重
    要攻擊方法，惟前審為再審原告敗訴之判決，就各該攻擊均未記載於判決理由項
    下，依民事訴訟法第二百二十六條第三項及最高法院二十九年上字第八四二號判
    例、司法院釋字第一七七號解釋，前審判決有消極的不適用法規，顯然影響裁判
    者。因此依民事訴訟法第五百條第一、二項之規定，於收受確定判決書起三十日
    內提起本件再審之訴，請求(一)前程序第一、二審確定判決均廢棄。(二)右廢棄部分
    ，再審被告在前程序第一審之訴及其假執行之聲請均駁回。
二、再審被告則抗辯以：（一）民事訴訟法第四百九十六條第一項第一款所謂適用法
    規顯有錯誤者，係指確定判決所適用之法規顯然不合於法律規定，或與司法院現
    尚有效及大法官會議之解釋，或最高法院尚有效之判例，顯然違反者而言。是所
    稱適用法規顯有錯誤者，不包括漏未斟酌證據，取捨證據失當，取捨證據所適用
    之論理法則、經驗法則，及認定事實錯誤與判決不備理由之情形在內。又按民事
    訴訟法第四百九十六條第一項第一款所謂適用法規顯有錯誤，係指確定判決所適
    用之法規，顯然不合法律或與現尚有效之解釋或最高法院現尚有效之判例顯然違
    反者而言，並應以確定判決所認定之事實為基礎，以判斷其適用法規是否顯有錯
    誤，再審原告主張證人邱青成、呂朝旺之證言及「切結保證書」、「抵押權設定
    登記貸款明細表」等事證，依論理法則或經驗法則可知真正借款人為邱青成云云
    ，乃係就原審取捨證據所適用之論理法則、經驗法則為指摘，並未敘明原確定判
    決所適用之法規有何顯然不合於法律規定，或與司法院現尚有效及大法官會議之
    解釋，或最高法院尚有效之判例，顯然違反者，故依上揭規定，亦不能認有再審
    理由。（二）再審原告主張原審未斟酌伊所主張「邱青成將系爭耕地信託登記於
    伊、伊已對呂朝旺及邱青成提出偽造文書等罪之自訴、伊曾請求傳喚再審被告藉
    以明瞭本件借貸之經過情形、再審被告或呂朝旺並既未將錢交給伊自不成立消費
    借貸：：：」等重要攻擊方法，且未記載於判決理由項下，而有民事訴訟法第四
    百六十九條第六款「判決不備理由」之再審理由云云。惟所謂適用法規顯有錯誤
    者，不包括漏未斟酌證據及認定事實錯誤之情形在內，又「民事訴訟法第四百九
    十六條第一項第一款所謂適用法規顯有錯誤，係指確定判決就事實審法院所確定
    之事實適用法規顯有錯誤而言。其適用法規顯有錯誤之內容，應包括確定判決顯
    有消極的不適用法規及積極的適用不當兩種情形在內，至事實審法院認定事實錯
    誤，調查證據欠周或判決不備理由，雖得於判決確定前據為提起上訴之理由，究
    與適用法規顯有錯誤有別，當事人不得據以提起再審之訴」，最高法院八十年度
    台再字第六四號判決可供參考。詳言之，民事訴訟法第四百九十六條第一項第一
    款所謂適用法規顯有錯誤，係指依原確定判決所認定之事實，進而為法律上之判
    斷，顯有錯誤而言。而民事訴訟法第二百二十二條第一項前段及同條第四項規定
    ：「法院為判決時，應斟酌全辯論意旨及調查證據之結果，依自由心證判斷事實
    之真偽：：」；「得心證之理由，應記明於判決」，係督促法院在判決內應具體
    說明，係以如何之辯論意旨及如何調查證據之結果為基礎，並本於如何之論理法
    則及經驗法則為事實真偽之判斷，而與法院之事實認定有關。至於民事訴訟法第
    四百九十六條第一項第一款之「適用法規顯有錯誤」，則係以原確定判決認定之
    「事實」為前提，並進而審查原確定判決依其認定之事實有無適用法規顯有錯誤
    之情事，該款再審事由並非在審查原確定判決事實之認定有無錯誤，故縱使原確
    定判決有判決不備理由之違法，然此既係關於原確定判決認定事實之判斷過程，
    即與民事訴訟法第四百九十六條第一項第一款有間，故民事訴訟法第四百九十六
    條第一項第一款之「適用法規顯有錯誤」不包含「判決不備理由」在內。更況原
    判決於「事實與理由」第四項下已說明︰再審原告為系爭借貸關係之債務主體、
    邱青成與呂朝旺所出具之保證書、明細表係與再審原告之內部約定、再審原告同
    意將借款交予邱青成，再審原告抗辯再審被告未交付借款云云，與事實不符，委
    無可採，復於第六項下說明「本件事證已臻明確，兩造其餘攻擊防禦方法，經審
    酌後，或與本件無涉，或與判決結果不生影響，毋庸一一論列。」，故再審原告
    主張原判決不備理由，亦顯不足採。爰聲明：駁回再審之訴。
三、按民事訴訟法第四百九十六條第一項第一款所謂適用法規顯有錯誤，係指確定判
    決所適用之法規顯然不合於法律規定，或與司法院現尚有效及大法官會議之解釋
    ，或最高法院尚有效之判例顯然違反者而言，並不包括漏未斟酌證據、取捨證據
    失當、認定事實錯誤與判決不備理由之情形在內（最高法院六十年度台再字第一
    七○號、六十三年台上字第八八○號判例、七十一年台再字第二○九號判決參照
    ）。再審原告主張就證人呂朝旺、邱青成所為系爭借貸借款人為邱青成之相關證
    詞，及「切結保證書」、「抵押權設定登記貸款明細表」已表明係邱青成以其信
    託登記於原審原告名下之土地擔保借得系爭借貸款項，所借款項均邱青成處理、
    使用及負責，與再審原告無涉等事證，依論理法則或經驗法則可知真正借款人為
    邱青成，本院確定判決為相異判斷，認定系爭借貸借款人為再審原告，顯然違背
    最高法院五十七年台上字第一○九一號及二十八年上字第二二五○號判例意旨，
    是其適用法規顯有錯誤；另原確定判決未斟酌其曾主張「邱青成將系爭耕地信託
    登己於伊、伊能對呂朝旺及邱青成提出偽造文書等罪之自訴、伊曾請求傳喚再審
    被告藉以明瞭本件借貸之經過情形、再審被告或呂朝旺並既未將錢交給伊自不成
    立消費借貸：：：」等重要攻擊方法，且未記載於判決理由項下，即為民事訴訟
    法第四百六十九條第六款之「判決不備理由」，有消極不適用法規，顯然影饗裁
    判之再審理由云云，經查：
  （一）本院原確定判決係依據再審原告在系爭借貸借據上借主欄親自簽名，並證人
        呂朝旺、邱青成分別證述再審原告簽名前已經證人呂朝旺說明其係擔任借主
        ，錢是邱青成拿，其同意且知道其寫借主，及呂朝旺並未脅迫其簽名，再審
        被告將借款交付呂朝旺後，因再審原告事先有同意將錢直接交與邱青成，呂
        朝旺乃將借款清償之前抵押貸款及部分交付與邱青成等證據，而認定再審原
        告為系爭借貸借款人，再審被告已交付借款之事實，並就「切結保證書」及
        「抵押權設定登記貸款明細表」係再審原告與邱青成間就系爭借貸清償責任
        所為之內部約定，不能執以約束未參與製作該二書證之再審被告，及證人邱
        青成所證述其為系爭借貸借款人一節，無非為迴護再審原告之詞，不足採信
        ，一一論斷（詳見原確定判決事實及理由欄第四項論述），並無不符論理法
        則或經驗法則之處。再審原告相關主張，無非係指摘原審取捨證據失當，核
        與原判決適用法規顯有錯誤有間，自難認有再審理由。
  （二）本件原確定判決依據前述論斷，判定再審原告為系爭借貸之借款人，系爭借
        貸款項已交付（呂朝旺，呂朝旺再依再審原告指示，直接交付與邱青成），
        認「本件事證已臻明確，兩造其餘攻擊防禦方法，經審酌後，或與本件無涉
        ，或與判決結果不生影響，毋庸一一論列。」，而未就再審原告其餘關於「
        請傳訊證人黃俊雄證明邱青成將系爭耕地信託登己於伊、伊已對呂朝旺及邱
        青成提出偽造文書（借據）等罪之自訴、請傳喚再審被告藉以明瞭本件借貸
        之經過情形、再審被告或呂朝旺既未將錢交給伊，自不成立消費借貸、再審
        原告訴訟代理人於原法院所為陳述係聽信呂朝旺片面之詞所致：：：」等攻
        擊方法一一記載於判決理由項下並論斷之，觀諸系爭借貸經過及再審原告應
        負責之法律判斷已經原確定判決詳細論述，及系爭供擔保農地是否係邱青成
        信託登記於再審原告名下與系爭借貸借款人誰屬無必然關連、再審原告自訴
        邱青成等偽造文書之刑事訴訟結果不能拘束民事訴訟採證、訴訟代理人於代
        理權範圍內所為之行為，直接對本人發生效力等，再審原告上開攻擊方法已
        無一一審斷必要，原確定判決並無不備理由，故再審原告主張原判決不備理
        由，係消極不適用法規，顯然影響裁判，洵不足採。
四、綜合右述，再審原告以原確定判決認定事實違反論理及經驗法則，暨判決不備理
    由，消極不適用法規，顯然影響裁判，有適用法規顯有錯誤情形為由，提起本件
    再審之訴，為無理由，應予駁回。
五、本件再審原告主張再審理由不足採，已如前述，則其就指摘原確定判決未查證事
    項，再請求本院傳訊再審被告丙○○等八人、證人黃俊雄、邱青成，調查相關事
    實證據，即非本再審法院所得審酌，尚無從調查，亦併敘明。
據上論結，本件再審之訴為無理由，依民事訴訟法第七十八條判決如主文。
中      華      民      國    九十二    年       三     月       四     日
                                民事第十五庭
                                    審判長法  官  劉  靜  嫻
                                          法  官  李  錦  美
                                          法  官  吳  光  釗
右正本係照原本作成。
如不服本判決，應於收受送達後二十日內向本院提出上訴書狀，其未表明上訴理由者
，應於提出上訴後二十日內向本院補提理由書狀（均須按他造當事人之人數附繕本）
上訴時應提出委任律師或具有律師資格之人之委任狀；委任有律師資格者，另應附具
律師資格證書及釋明委任人與受任人有民事訴訟法第四百六十六條之一第一項但書或
第二項（詳附註）所定關係之釋明文書影本。
中      華      民      國    九十二    年      三      月      六      日
                                          書記官  李  卓  英
附註：
民事訴訟法第四百六十六條之一（第一項、第二項）：
對於第二審判決上訴，上訴人應委任律師為訴訟代理人。但上訴人或其他法定代理人
具有律師資格者，不在此限。
上訴人之配偶、三親等內之血親、二親等內之姻親，或上訴人為法人、中央或地方機
關時，其所屬專任人員具有律師資格並經法院認為適當者，亦得為第三審訴訟代理人
。


司法院資訊處製作；財團法人民間司法改革基金會備份。
